臺灣高等法院刑事判決　　　　　　　　　　　　　八十七年度上訴字第三五八四號
　　上　訴　人　臺灣桃園地方法院檢察署檢察官
　　被　　　告　壬○○
　　　　　　　　己○○
右上訴人因被告詐欺案件，不服臺灣桃園地方法院，八十七年度易字第八○號，中華
民國八十七年六月二十三日第一審判決（起訴案號：臺灣桃園地方法院檢察署八十六
年度偵字第一四五六六號、第一六○七六號、第一六二三四號，及移送併辦案號：臺
灣桃園地方法院檢察署八十七年度偵字第一三○○九號、八十八年度偵字第一三五四
號、第一三五五號），提起上訴，本院判決如左：
    主  文
上訴駁回。
    理  由
一、公訴意旨略以：被告壬○○與其表妹即被告己○○基於為自己不法所有意圖之概
    括犯意聯絡，自民國（下同）八十四年十一月起，由被告壬○○擔任會首陸續共
    同鳩集八十四年十一月二十五日至八十七年一月二十五日期間，會員二十五人
    ；同上期間，會員二十五人；八十五年五月十日至八十七年八月十日期間，
    會員二十七人；同期間，會員二十七人；八十五年十二月二十五日至八十
    八年二月二十五日期間，會員二十六人；同期間，會員二十六人，每會均為
    新台幣（下同）一萬元，按月在桃園縣大園鄉○○路十一號開標之互助合會，並
    共同冒名偽列「巳○○」名義於上述部分會員名簿及其他各會不實入會會員，
    致使乙○○加入至會各乙會，、會各二會；卯○○、丙○○及戊○○加
    入至會各乙會；庚○○加入至會各乙會；巳○○加入至會各乙會；
    申○○、寅○○加入會各乙會，並其他真正入會會員受詐，按月繳付各該會款
    與連續冒用不實入會會員及盜用真正入會會員名義得標之壬○○與己○○，足生
    損害於各該會員。二人復自八十五年十二月左右起，出示「元富汽車融資公司」
    名片保證一時週轉屆期還款等，致使信以為真，陷於錯誤而如數交付合計(1)辛○○於八十五年十二月二十七日交付一百五十萬元；(2)鄭瑞容於八十六年二月十六
    日至八十六年八月二十八日期間合計交付三百八十五萬元；(3)卯○○於八十五年
    十月十日至八十六年八月二十五日期間合計交付二百九十萬元；(4)乙○○於八十
    六年三月二十一日至八十六年六月三十日期間合計交付二百五十五萬元；(5)申○○於八十六年一月十五日交付三十萬元；(6)庚○○於八十五年十月十五日至八十
    六年四月十九日期間交付二百十萬元；(7)癸○○於八十六年八月十五日交付十萬
    元；(8)寅○○於八十六年三月二十六日交付六十萬元及同年五月十五日交付十萬
    元；(9)戊○○於八十六年三月二日至八十六年四月十日期間交付二百五十五萬元
    ；(10)丙○○於八十六年四月十二日至八十六年五月二十九日期間交付三百八十萬
    元，得款後屆期拖延至八十六年九月下旬復逃匿不明，始悉受騙，因認被告等涉
    有刑法第二百十六條、第二百十條之行使偽造私文書罪嫌及第三百三十九條第一
    項之詐欺取財罪嫌等語。
二、按犯罪事實應依證據認定之，無證據不得推定其犯罪事實。又不能證明被告犯罪
    者，應諭知無罪之判決，刑事訴訟法第一百五十四條、第三百零一條第一項分別
    定有明文。又事實之認定，應憑證據，如未能發現相當證據，或證據不足以證明
    ，自不能以推測或擬制之方法，以為裁判基礎（最高法院四十年台上字第八六號
    判例參照）。另按刑法第三百三十九條第一項詐欺罪之成立，以意圖為自己或第
    三人不法所有，以詐術使人將本人或第三人之物交付為要件。所謂以詐術使人交
    付，必須被詐欺人因其詐術而陷於錯誤，若其所用方法，不能認為詐術，亦不致
    使人陷於錯誤，即不構成該罪，最高法院四十六年台上字第二六○號亦著有判例
    可資參照。
三、訊據被告二人均堅決否認右揭犯行，被告壬○○辯稱：伊雖有召集上開六個互助
    合會，惟並無偽造入會會員，亦無冒標情事；至於辛○○等人透過伊向甲○○投
    資，伊亦均有依約按月給付辛○○等人利息或提供擔保品等，惟自八十六年六月
    間後，因甲○○未再依約給付伊其後各月之利息，伊已自行墊付辛○○等人八十
    六年六月至九月之利息後，至八十六年九月間後，因伊確已確於無資力之狀況，
    始無法支付辛○○等人利息及清償本金等語。被告己○○辯稱：壬○○所召集上
    開六個互助合會及介紹辛○○等人投資甲○○等情，伊均未曾參與，僅曾在壬○○因事務繁忙無法收取會款，或辛○○等人之投資款時，由伊幾次出面代壬○○
    收下，再轉交予壬○○而已，伊並無與壬○○基於犯意之聯絡，而共同詐欺上開
    互助合會之會款及投資款等語。經查：
  (一)互助合會部分：(1)被告壬○○先後於右揭時間內，召集上開六個互助合會乙情，
    業據告訴人巳○○、戊○○、庚○○、寅○○、未○○等人指訴綦詳，復為被告
    壬○○所不否認，並有上開六個互助合會之會簿影本六份，在卷可稽，雖堪認定
    。惟被告壬○○所召集上開六個互助合會之起會時間，不僅分別早自八十四年十
    一月二十五日、八十五年五月十日及八十五年十二月二十五日，各距上開六個互
    助合會均於八十六年九月間倒會時之期間，分別各有一年十月、一年三月及九月
    之久，且在上開六個互助合會倒會之前，被告壬○○之每月開標、收款及交款等
    程序均屬正常等情，亦據告訴人巳○○、戊○○、庚○○、寅○○、未○○等人
    於原審時供述屬實，核與證人徐廷星於原審之證述情節，及證人即告訴人丙○○
    於本院證稱：上壬○○的會很久了，有好幾年了，... 以前的會均有完會，她的
    經濟能力好像不錯，伊從約八十四年開始上她的會，... 到八十六年九月十日就
    沒有利息了，從她到八十六年六月車禍到九月間都有叫人出來標會及拿利息（參
    本院八十七年八月三十一日開庭筆錄），她以前是有信用（參本院八十八年五月
    十二日開庭筆錄），及證人即告訴人戊○○於本院證稱：以前跟她會都很有信用
    （參本院八十七年九月八日開庭筆錄）等語之情節相符，則被告壬○○所召集上
    開六個互助合會於八十六年九月前均屬正常，及其辯稱：自八十六年六月間後，
    因甲○○未再依約給付伊其後各月之利息，伊已自行墊付辛○○等人八十六年六
    月至九月之利息後，至八十六年九月間後，伊確已無資力等語，應堪採信。(2)告
    訴人戊○○所參加上開互助合會三會（即八十四年十一月二十五日起至八十七年
    一月二十五日止者乙會及八十五年十二月二十五日起至八十八年二月二十五日止
    者二會），亦係分別由其借予曾秀金、王世傑二人標得會款乙情，亦據告訴人戊○○於原審時供述明確，復核與證人曾秀金、吳素玲二人證述情節相符，應堪採
    信。(3)告訴人巳○○指訴其只有加入被告壬○○上開互助合會三會，而被告壬○○竟於八十五年十二月二十五日之互助合會中冒用告訴人「巳○○」名義加入乙
    會云云，惟此部分業據被告壬○○於原審時供稱該告訴人「巳○○」名義部分，
    原係告訴人巳○○願意加入者，惟因事後未真正加入，其始將其轉讓予徐廷星承
    受，而此情亦據證人徐廷星於原審時證稱已由其標得該會之會款等語證述屬實，
    若被告壬○○果有為自己不法所有之意圖，焉有於事後將上開告訴人「巳○○」
    部分之入會資格讓予徐廷星？更遑論其後由徐廷星標得該會之會款，足證被告壬○○於八十六年十二月二十五日之互助合會中並無冒用告訴人「巳○○」名義之
    情事，被告上開所辯，應堪採信。再據被告壬○○亦迭次於原審及本院審理時供
    稱告訴人巳○○所參加上開互助合會之三會至今仍屬活會等語，並提出其所有互
    助合會名簿各乙份，在卷可稽，足見告訴人巳○○迭次指訴其所參加上開互助合
    會之三會均已遭被告壬○○冒標云云，並非事實，惟此部分除告訴人巳○○之個
    人指訴外，並查無其他積極事證足資為憑，是巳○○上開指訴，難認為真實。再
    按互助合會會員名簿係屬會首即被告壬○○之製作權利，縱被告壬○○於將上開
    告訴人「巳○○」名義之入會資轉讓予徐廷星，而疏未更正原記載為徐廷星時，
    亦與偽造文書之構成要件未合，附此敘明。(4)綜上所述，被告壬○○於召集上開
    六個互助合會之初，顯然均無為自己不法所有之意圖，而對告訴人巳○○、戊○○、庚○○、寅○○、未○○、丙○○等人施用詐術之行為存在，應堪證明。(5)
    被告己○○於上開六個互助合會中，不僅未曾擔任會首，亦未與被告壬○○一同
    共事等情，業據告訴人巳○○、戊○○等人於原審時供述在卷，復與證人即告訴
    人丙○○於本院證稱：（問何人向你招會？）是壬○○，己○○沒有（參本院卷
    八十八年五月十二日開庭筆錄）之情相符，是被告己○○所辯僅於被告壬○○事
    務繁忙時，會由伊代為收取入會者之會款，再轉交被告壬○○處理，應堪採信。
    則被告己○○對被告壬○  ○所召集上開六個互助合會，顯無與被告壬○○有任
    何犯意聯絡及行為分擔可言，而如前所述，被告壬○○召集上開六個互助合會，
    並無施用詐術，亦無冒標情事，不能證明其有犯罪情事，則被告己○○自無該當
    詐欺或偽造文書犯行之可言。(6)告訴人卯○○、丙○○、乙○○、庚○○、寅○○及申○○部分，既無冒用其等名義參加上開六個互助合會之情事，復查無冒標
    情形存在，則被告壬○○、己○○二人既無藉召集上開六個互助合會之便，而有
    詐欺或偽造文書之犯行，有如前述，則公訴人以被告壬○○、己○○二人亦有詐
    欺告訴人卯○○、丙○○、乙○○、庚○○、寅○○及申○○等人財物之犯行，
    尚非有據。
  (二)投資甲○○部分：(1)被告壬○○曾介紹告訴人辛○○、丁○○、巳○○、戊○○
    等人向甲○○投資金錢，而由甲○○再按月給付丁○○、告訴人辛○○、巳○○
    、戊○○等人一分至三分不等之利息乙情，業據告訴人辛○○、巳○○、戊○○
    等人於原審時指訴綦詳，並有證人即告訴人丁○○於本院證稱：（問為何會透過
    壬○○認識甲○○？）因壬○○說可以借錢給甲○○並可開車，且可賺到利息，
    後來伊車還甲○○，錢有拿回來（參本院卷八十七年十二月十六日開庭筆錄）等
    語，而被告壬○○亦不否認上情；另被告壬○○除介紹丁○○、告訴人辛○○、
    巳○○、戊○○等人投資甲○○金錢外，被告壬○○本人亦有投資甲○○金錢多
    年，以賺取其間利息乙情，亦據被告壬○○供述在卷，核與證人甲○○於原審時
    證述情節相符（參原審卷(二)第六頁以下），復有被告壬○○所提出由甲○○所簽
    發之本票影本三十七紙可稽，應堪信為真實。(2)甲○○曾經由被告壬○○轉交予
    丁○○、告訴人辛○○之妻林丑○○、巳○○、戊○○等人每月一分至三分不等
    之利息乙情，已據證人甲○○、巳○○、戊○○等人於原審時證述屬實（參原審
    卷(二)第一九六頁背面、第一九七頁），復有證人丁○○於本院時如前所揭之證言
    （參本院卷(一)八十七年十二月十六日開庭筆錄）、甲○○提供予投資人丁○○汽
    車（車牌號碼ＥＸ─五六七一、ＣＦ─九六二○）二輛供作擔保之收據二紙可稽
    （參原審卷(二)第廿四頁被證四）；另證人即告訴人巳○○、戊○○二人於原審時
    亦均證稱甲○○確曾分別提供汽車、本票予他們，供作其等投資款之擔保（參原
    審卷(二)第一九五頁），且巳○○復於本院時證稱：壬○○說當鋪有投資款，車子
    放出來放他們開，利息一分半，... （問車開多久？）八十五年五、六月開始陸
    續換車，利息有付共換了三、四部車（參本院八十七年九月八日開庭筆錄）等語
    ，核與被告壬○○於原審供述情節相符，足堪採信。(3)被告己○○於原審時亦供
    稱其確曾於八十五年四月間曾代被告壬○○向林丑○○收取投資甲○○之六十萬
    元，惟並非一百五十萬元，且林丑○○經由被告壬○○投資甲○○之情形早自八
    十五年七月間即已存在，且至今陸續多次等語，不僅核與被告壬○○於原審時供
    述情節相符，且告訴人辛○○分別於警訊時稱：（問何時交錢給邱、李二人？支
    票或現金？）只部分是伊太太親交給他們，至於詳細日期伊不知道（參原審卷(一)
    第五二頁背面頁），甲○○前後共去他家三次，... 第三次與何人前往伊不記得
    ，但不是與己○○、壬○○前往，該次前去之目的是問所有別人之錢均過戶老闆
    名下，為何此次他們沒有過戶甲○○名下，現她們二人已經跑路，如沒有過戶甲○○名下以後要不到錢（參原審卷(一)第五四頁背面），原審時稱：（問你太太之
    錢一百五十萬是一次借的還是分次借的？）伊太太說是一次借的（參原審卷(二)第
    一六八頁），他太太是借一百五十萬元，之後拿錢之情形，伊就不知道了（參原
    審卷(一)第八四頁）等語，而證人即辛○○之妻林丑○○則稱：錢去郵局分好幾次
    提領出來，... 伊先生並不知道伊借錢予壬○○，而錢是己○○拿的，... （問
    有誰一起去看地？）壬○○及其老闆，伊先生也有去（參原審卷(一)第一五三頁）
    等語，雖告訴人辛○○迭次於原審及本院時指訴被告壬○○未曾交付其各月之利
    息云云，惟綜上所陳，被告壬○○既曾依約給付巳○○、戊○○等多數投資人各
    月之利息，焉有獨漏告訴人辛○○或其妻林丑○○部分不付利息之理；又告訴人
    辛○○在原審及本院審理時，對於被告二人究竟是否曾與甲○○一同前往其家中
    借款，及是否曾一起前往楊梅查看供擔保投資之土地，前後陳述反覆，復未能提
    出丑○○係一次投資甲○○一百五十萬元之證明，僅空言其詞，應不足採信。再
    被告壬○○若確於介紹告訴人辛○○或其妻林丑○○投資甲○○而收取其現金後
    ，即未依約給付告訴人辛○○或林丑○○各月利息之情形，則告訴人辛○○豈會
    遲至八十六年十月間，距其投資甲○○起已有一年多之後，且又恰巧被告壬○○
    無法再行給付丁○○、告訴人巳○○、戊○○等人各月利息之時，始行對被告壬○○提出本件之告訴？是告訴人辛○○之妻林丑○○係自八十五年七月間起，即
    已透過被告壬○○投資甲○○合計一百五十萬元而賺取利息乙情，應堪認定。(4)
    綜上所述，被告壬○○雖有介紹丁○○、告訴人辛○○或其妻林丑○○、巳○○
    、戊○○等人投資甲○○金錢之情，惟丁○○、告訴人辛○○或其妻林丑○○、
    巳○○、戊○○等人所投資之款項，被告壬○○均確有交付予甲○○處理，並在
    八十六年九月前均依約交付各月之利息，有如上述，則被告壬○○介紹投資之過
    程應屬正常，顯無為自己不法所有之意圖，而對丁○○、告訴人辛○○或其妻林
    丑○○、巳○○、戊○○等人施用詐術之情。(5)被告壬○○自八十六年九月起，
未再交付丁○○、告訴人辛○○或其妻林丑○○、巳○○、戊○○等人各月之利
    息乙節，係因被告壬○○於八十六年六月間車禍住院治療後，甲○○即未再給付
    被告壬○○投資款之各月利息乙情，亦據證人甲○○於原審時供承屬實，則被告
    壬○○為維持其個人信用，以其個人積蓄，除支付住院醫療費用外，復同時支付
    丁○○、告訴人辛○○或其妻林丑○○、巳○○、戊○○等人自八十六年六月起
    至八月止，計三個月之全部利息，於八十六年九月間，方因被告壬○○個人財力
    耗盡，始停止再行支付丁○○、告訴人辛○○或其妻林丑○○、巳○○、戊○○
    等人其後各月之利息之情，亦據被告壬○○供述在卷，且有台灣省立新竹醫院診
    斷證明書乙紙，在卷可稽，並為告訴人辛○○、巳○○、戊○○等所不否認，應
    堪採信。(6)公訴人起訴書另載被害人未○○、卯○○、乙○○、申○○、庚○○
    、癸○○、寅○○、丙○○亦遭被告壬○○以上述手段詐欺財物等語，經查未○○等人與被告壬○○間均為多年同事情誼，且均係由被告壬○○於前揭時地介紹
    投資甲○○所營之當鋪，茲被告壬○○既未有為自己不法所有意圖，亦確曾將未
    ○○等人之投資款項轉交予甲○○，並給付各月利息，有如前述，且經本院於八
    十八年度上易字第五○二○號甲○○侵占等一案認定無誤在案，有該判決書在卷
    可按，則被告壬○○對未○○等人之介紹投資行為，難認構成刑事詐欺罪之要件
    。(7)被告己○○於本件被告壬○○介紹相關人等投資甲○○時，未曾參與其事，
    僅曾代被告壬○○收取告訴人辛○○之妻林丑○○六十萬元之投資款項，再行轉
    交予被告壬○○等情，亦據被告己○○供述在卷，且告訴人申○○、卯○○、丙○○、庚○○、辰○○、戊○○、未○○、寅○○等人於原審時證述屬實，雖告
    訴人辛○○指訴被告己○○曾與甲○○及被告壬○○二人一同於八十五年十二月
    間至其住處借款一百五十萬元云云，惟告訴人辛○○此部分所訴，業據被告己○○堅決否認在卷，證人甲○○於原審時亦證稱未曾與被告己○○一同前往告訴人
    辛○○住處過等語，且告訴人辛○○之妻林丑○○於原審時證稱：（問去借錢時
    只有壬○○與其老闆去，而錢是己○○去拿的？）是的；再告訴人辛○○之妻林
    丑○○先後投資甲○○一百五十萬元乙節，業據本院認定非屬刑事詐欺犯行，有
    如前述，則告訴人辛○○此部分所訴，應不足採，是被告己○○與被告壬○○間
    ，顯無為自己不法所有意圖之犯意聯絡，而共同施用詐術之行為。
  (三)被告壬○○為前開投資甲○○而自八十六年六月間起未再收取利息乙事，亦已在
    八十七年四月七日向臺灣桃園地方法院檢察署檢察官依法提出詐欺告訴，並經本
    院另案審理認甲○○經營元富當鋪向壬○○、己○○等人借款花用，屆期均不獲
    清償，且置之不理等事實，業據該案告訴人即本案被告壬○○、己○○，及該案
    其他告訴人陳美華、午○○、鄭清水、邱賢才、未○○、子○○、林丑○○、徐
    清正、呂阿成等人於偵查及原審調查中指訴甚詳，甲○○亦坦承有壬○○、己○○、午○○、子○○、邱賢才等借款使用等事實不諱，且有提供車輛向其等借款
    之情事，亦經甲○○於該案偵查中供承在卷，甲○○辯稱僅向壬○○、己○○借
    錢顯係避就之詞，不足採信；甲○○確有於清償期屆至時均未能依約向該等告訴
    人清償，或將供擔保汽車藉詞開走，或被貸款公司取回之情事，本院以八十八年
    度上易字第五○二○號判決認定甲○○明知其經濟情況不佳，復藉詞投資當鋪付
    息借款之名，大肆借款後，迄不清償，或自行取走交付該等告訴人供擔保汽車而
    不清償借款等情，足徵甲○○有意圖為自己不法之所有之犯意，犯有詐欺罪之犯
    行確定，益足證被告壬○○自八十六年九月間起未能再給付丁○○、告訴人辛○○、巳○○、戊○○等人其後各月之利息，係因甲○○自八十六年六月間起未再
    依約給付被告壬○○利息所致，且係事出突然，而非被告壬○○所明知或可得預
    見者，殊難認被告二人有共同施詐之情。
四、綜上所述，本件實係告訴人等與被告壬○○、己○○間就前開合會及投資甲○○
    所營當舖事務之民事糾葛，尚難謂有詐欺之犯行。此外，復查無其他積極事證足
    認被告有何公訴人所指詐欺之犯行，不能證明被告犯罪。原審本同上之見解，以
    不能證明被告犯罪，而為被告無罪之諭知，經核並無違誤，公訴人上訴意旨，仍
    認被告有詐欺之犯行，指摘原判決不當，請求撤銷原判決，為無理由，其上訴應
    予駁回。
五、至於臺灣桃園地方法院檢察署檢察官移送被告二人另涉八十七年度偵字第一三○○九號、八十八年度偵字第一三五四號、第一三五五號詐欺案件部分，因公訴人
    原起訴部分業據本院認定無罪，有如上述，則上開移送併案審理部分與公訴人原
    起訴部分間，自無連續犯之裁判上一罪關係存在，至為顯然，本院自不得併予審
    理，應退回由臺灣桃園地方法院檢察署檢察官另行偵查。
據上論斷，應依刑事訴訟法第三百六十八條，判決如主文。
本案經檢察官費玲玲到庭執行職務。
中      華      民      國    九十一    年      三     月      十九     日
                              臺灣高等法院刑事第十三庭
                                  審判長法  官  蔡    燉
                                        法  官  鄧  振  球
                                        法  官  李  春  地
右正本證明與原本無異。
不得上訴。
                                        書記官  柳  秋  月
中      華      民      國      九十一  年      四      月      十一    日
